【裁判字號】    89,台上,5209
【裁判日期】    890831
【裁判案由】    殺人
【裁判全文】
最高法院刑事判決                              八十九年度台上字第五二○九號
    上  訴  人  甲○○
右上訴人因殺人案件，不服台灣高等法院花蓮分院中華民國八十九年七月四日第二審
判決（八十九年度上訴字第一四○號，起訴案號：台灣花蓮地方法院檢察署八十九年
度偵字第一四九號），提起上訴，本院判決如左：
    主  文
上訴駁回。
    理  由
按刑事訴訟法第三百七十七條規定，上訴於第三審法院，非以判決違背法令為理由，
不得為之。是提起第三審上訴，應以原判決違背法令為理由，係屬法定要件。如果上
訴理由狀並非依據卷內訴訟資料，具體指摘原判決不適用何種法則或如何適用不當，
或所指摘原判決違法情事，顯與法律規定得為第三審上訴理由之違法情形，不相適合
時，均應認其上訴為違背法律上之程式，予以駁回。本件原判決認定上訴人甲○○因
懷疑其女友劉亞珍與姚榮德（綽號「山豬」）有染，而心生怨隙。嗣上訴人因將住處
玻璃打破，不敢回家，乃於民國八十九年一月五日起，與劉亞珍一起借住於鄰居羅森
岳所有位於花蓮縣鳳林鎮○○路一號住處。而姚榮德於同年月六日下午十七時許，亦
至上址聲稱要找上訴人，而向羅森岳借住一晚。翌（七）日傍晚，上訴人與劉亞珍、
姚榮德、羅森岳等人在上址共進晚餐，上訴人並飲用蔘茸酒約一瓶。飯後姚榮德先入
屋內休息，並要求上訴人讓劉亞珍進入屋內幫其掏耳朵，上訴人則單獨在客廳飲酒。
嗣於翌（八）日凌晨一時三十分許，上訴人因見姚、劉二人在房內甚久，已生疑心，
又似聞劉亞珍發出做愛之呻吟聲，怒不可遏，竟萌殺人之犯意，持羅森岳住處客廳內
之粗鋼筋一支進入房間內，適見劉亞珍裙子上翻，並以黃色外套蓋住下半身，姚榮德
則俯臥於床，手伸在劉亞珍之大腿內側，而有撫摸劉女下體之親暱舉動，遂憤而持該
鋼筋朝姚榮德後腦猛力連續揮擊三、四下。羅森岳聞聲趕至奪下上訴人手中之鋼筋，
並即外出報警處理。上訴人見姚榮德尚有掙扎舉動，竟再拾起該床下之空玻璃酒瓶，
朝姚榮德頭部猛力敲擊數次致酒瓶破裂後，再至屋外走廊持木棍一把繼續揮打姚榮德
之後腦三、四下，致姚榮德口唇部、左眶外側、額部分別有瘀血、割裂及挫裂傷，後
腦部顱骨、顱窩底部、項部上方顱骨亦有骨折、血腫及皮下出血等傷，經送醫後因顱
內出血不治死亡等情。因而維持第一審論處上訴人殺人罪刑，而駁回上訴人在第二審
之上訴。已敘明右揭事實，業據上訴人坦承不諱，核與證人羅森岳及劉亞珍證述情節
相符。而被害人姚榮德確因頭部遭鈍器重擊導致臚內出血死亡，亦經檢察官會同法醫
師相驗明確，有勘驗筆錄、驗斷書、相驗屍體證明書各一份、被害人死亡及現場照片
六十一張附卷可稽，並有沾有血跡之鋼筋、木棍各一支及破碎酒瓶瓶頭一個扣案足資
佐證。按頭部及臉部，係人體之重要部位，而鋼筋、木棍及玻璃酒瓶均係堅硬之鈍器
，以之重擊人之頭、臉部等處，足以取人性命，此為上訴人所明知，乃其竟先後持鋼
筋、木棍、酒瓶重擊被害人之頭部，致被害人頭部外傷臚內出血死亡，足見上訴人具
有殺人之犯意甚明。又上訴人於偵查中自承其毆打姚榮德時，意識清楚，且其所持之
鋼筋被羅森岳奪走後，仍不鬆手，繼續尋覓酒瓶及木棍揮打姚榮德之頭部等情，堪認
其當時並無精神耗弱或心神喪失之情形。又按所謂當場激於義憤而殺人，非衹以被害
人先有不正之行為為已足，且必該行為在客觀上確有無可容忍，足以引起公憤之情形
，始足當之。本件上訴人因懷疑被害人與劉女有染，而心生怨隙，案發當晚，被害人
又趁機撫摸劉女之下體；惟劉女雖係上訴人之女友，然並非其配偶，其仍有選擇男友
或與其他人交往之自由，雖被害人所為使上訴人醋意大發，然尚不能據此認為被害人
之行為有使一般人皆有無可容忍，而足以引起公憤之情形。是上訴人所為與刑法第二
百七十三條第一項義憤殺人罪之構成要件尚屬有間，自難遽依該罪論擬。已詳細敘明
其所憑之證據及認定之理由。並以上訴人在原審所辯，渠當時只是要教訓被害人，並
無殺人之犯意，其於案發之前曾飲用一瓶蔘茸酒，有精神耗弱或心神喪失之情形云云
，如何不足採信，亦於理由內一一詳加指駁及說明。核其所為之論斷，俱與卷內資料
相符，從形式上觀察，原判決並無判決不備理由或理由矛盾等違法情形。上訴意旨略
以：渠係因女友遭被害人撫摸下體，一時氣憤而毆擊被害人，並無殺人之犯意；且此
舉係出於保護女友，應屬正當防衛之行為，況上訴人當時已酒醉，原審量處有期徒刑
十三年，實屬過重等語。惟查證據之取捨、事實之認定以及刑度之裁量，為事實審法
院之職權，倘其採證認事及量刑，並不違背證據法則及法定刑度之界限，自不得任意
指為違法。原判決依據上訴人於偵查中之自白，認其於案發當時雖曾飲酒，然意識清
醒，並無精神耗弱或心神喪失之情形；且上訴人係因嫉妒女友與被害人舉動親暱，而
殺害被害人，尚不能認係基於義憤而殺人，已敘明其理由綦詳，並無理由不備或理由
矛盾之情形。又第三審為法律審，除另有規定外，不為事實之調查。故上訴第三審不
得主張新事實，提出新證據。上訴人於原審並未主張其為正當防衛，其在法律審之本
院始為此主張，本院自不予審酌。再原判決維持第一審論處上訴人殺人罪刑有期徒刑
十三年，並未逾越該罪之法定刑度，上訴意旨並未具體說明原判決量刑有何違背法令
之情形，泛指其量刑過重云云，顯非適法之第三審上訴理由。綜上，本件上訴意旨並
非依據卷內資料具體指摘，徒憑已見，就原判決已明白論斷，詳細說明之事項，及原
審採證認事及量刑職權之適法行使，漫指為違法，且仍為單純事實之爭辯，自與法律
規定得為第三審上訴理由之違法情形不相適合，其上訴為違背法律上程式，應予駁回
。
據上論結，應依刑事訴訟法第三百九十五條前段，判決如主文。
中      華      民      國    八十九    年      八      月    三十一    日
                              最高法院刑事第八庭
                                  審判長法官  吳  雄  銘
                                        法官  池  啟  明
                                        法官  石  木  欽
                                        法官  郭  毓  洲
                                        法官  吳  三  龍
      右正本證明與原本無異
                                              書  記  官
中      華      民      國    八十九    年      九      月      四      日


司法院資訊處製作；財團法人民間司法改革基金會備份。
